【裁判字號】    90,自,792
【裁判日期】    901127
【裁判案由】    詐欺
【裁判全文】
臺灣臺中地方法院刑事判決                            九十年度自字第七九二號
    自  訴  人  甲○○
    被      告  乙○○
右列被告因詐欺案件，經自訴人提起自訴，本院判決如左：
    主  文
乙○○無罪。
    理  由
一、本件自訴意旨略以：被告乙○○前曾於民國（下同）九十年二月至四月間，意圖
    為自己不法之所有，佯稱其承包之台中市○區○○街二七二巷三號房屋裝修工程
    趕工，以先送貨再結帳之方式，取信自訴人，而數度向自訴人所經營位於台中縣
    霧峰鄉○○路一一九二號之大成建材行訂購建材，自訴人不虞有詐，均依約供貨
    共計總價新台幣（下同）十二萬五千九百二十元之建材，扣除一萬六千二百十四
    元之退貨，被告積欠自訴人貨款共十萬九千七百零六元，嗣於同年四月間，被告
    所承包之工程結束後，自訴人向被告收取貨款時，被告均推託其工程已轉包予訴
    外人杜碧峰，前揭貨款債務應由杜碧峰負責清償，其僅願給付自訴人三萬元，但
    為自訴人所拒絕，貨款迄今分文未付，復藉辭搪塞而未獲付款，且不知去向，自
    訴人始知受騙，因認被告犯有刑法第三百三十九條第一項之詐欺罪嫌云云。
二、按犯罪事實應依證據認定之，無證據不得推定其犯罪事實。不能證明被告犯罪者
    ，應諭知無罪之判決，刑事訴訟法第一百五十四條、第三百零一條第一項分別定
    有明文。又自訴人之告訴，本以使被告受刑事訴追為目的，故其陳述是否與事實
    相符，自應調查其他證據，以資審認，苟其所攻擊之詞，尚有瑕疵，則在此瑕疵
    未究明前，即不得遽採為斷罪之基礎（最高法院六十九年台上字第一五三一號判
    決參照）。次按認定不利於被告之事實，須依積極證據，積極證據不足為不利於
    被告事實之認定時，即應為有利於被告之認定，更不必有何有利之證據，惟犯罪
    事實之認定，應憑真實之證據，倘證據是否真實尚欠明顯，自難以擬制推測之方
    法，為其判斷之基礎（最高法院三十年度上字第八一六號、五十三年台上字第六
    五六號判例參照）。且刑事訴訟上證明之資料，無論其為直接或間接證據，均須
    達於通常一般之人均不致有所懷疑，而得確信其為真實之程度，始得據為有罪之
    認定，若其關於被告是否犯罪之證明未能達此程度，而有合理性懷疑之存在，致
    使無從形成有罪之確信，根據「罪證有疑，利於被告」之證據法則，即不得遽為
    不利被告之認定，亦有最高法院七十六年度臺上字第四九八六號判例可稽。末按
    刑法第三百三十九條第一項詐欺罪之成立，以意圖為自己或第三人不法之所有，
    以詐術使人將本人或第三人之物交付為要件，所謂詐術使人交付，必須被詐欺人
    因其詐術而陷於錯誤，若其所用方法，不能認為詐術，亦不致使人陷於錯誤即不
    構成該罪（最高法院四十六年台上字第二六０號判例參照）。故如依積極証據足
    可証明行為人確係意圖不法所有或意圖損害他人時，固得論以刑法第三百三十九
    條之罪，倘若行為人施詐時之意圖尚有存疑，依調查之結果復不足以認定其自始
    具有上述主觀犯罪構成要件，即不能概對被告繩以刑事責任。
三、本件自訴人認被告犯有前揭詐欺犯行，無非係以上揭建材均由被告所訂購，並有
    出貨單影本可憑，且被告將前揭貨款推由小包杜碧峰，又未主動與自訴人聯繫協
    商解決債務，復藉辭搪塞而不知去向為其主要論據。經訊之被告固坦承有於上揭
    時、地因承包台中市○區○○街二七二巷三號「和泰別墅」裝修工程，而向自訴
    人訂購部分建材，惟矢口否認有自訴人所指訴之詐欺犯行，辯稱略以：伊於二月
    二十八日，將上開「和泰別墅」之木工裝修工程，以二十一萬之代價轉包予訴外
    人杜碧峰，而由杜碧峰自行帶料施作，杜碧峰經伊引介後，向自訴人訂購建材，
    嗣於三月二十三日杜碧峰因故停工，伊始另行雇用訴外人黃慶豐完成上開裝潢工
    程，於黃慶豐施作期間，伊始有向自訴人購買建材，杜碧峰所積欠建材貨款與伊
    無關，伊亦已告知自訴人，惟因自訴人向杜碧峰催討貨款無著，竟轉向伊催討，
    惟伊僅願付上開伊所訂購之貨款三萬元，然為自訴人所拒，伊並未詐騙自訴人貨
    款等語。
四、按詐欺取財罪之構成要件，除行為人以詐術欺罔他人，使被害人陷於錯誤，而為
    交付外，行為人尚需有不法所有之意圖，即行為人必需具有為自己或第三人獲取
    違法之財產利益之意圖。觀諸本件雙方買賣契約之買賣價格與履約經過，以及自
    訴人所認本件貨款為十萬九千七百零六元，與出貨單影本等情，認在本件之情形
    ，被告如果成立詐欺取財罪，其施用詐術行為之具體內容亦不外二種情形：被
    告於訂約之際，使用詐騙手段，讓自訴人對締約之基礎事實發生錯誤之認知（如
    債務人之信用、資力、及給付貨款能力等事項），而締結一個在客觀上對價顯失
    均衡或一方不具有履約可能之契約（例如行為人佯稱自己資力雄厚，將來必能依
    約給付貨款云云，先取得被害人信任，進而獲得被害人交付之建材，隨即逃逸之
    情形），此種情形學說上稱為「締約詐欺」；另一型態為「履約詐欺」，亦即
    被告訂約之際，雖然沒有為任何積極作為，使被害人對締約之基礎事實之認知發
    生錯誤，但其卻自始抱著將來不履行契約之意思來訂定契約，只打算先行收得被
    害人之給付，卻無意履行依契約所應為之對價給付。行為人若符合締約詐欺之要
    件時，詐欺行為即已成立，法院自無庸再行判斷行為人有無履約詐欺之犯行，若
    行為人即使不符合締約詐欺施用詐術之要件，法院仍須進一步判斷行為人有無履
    約詐欺之情形。而行為人有無履約詐欺判斷上，必須由行為人事後作為反向判斷
    其取得給付之時，是否抱著將來不履約之故意，始足當之。若因時間、交易環境
    之變遷而無法履約，尚難以詐欺取財論擬。經查：
    （一）觀之自訴人庭呈附卷之出貨單影本資料，自訴人自九十年二月十九日起至
          同年四月十四日止，確有十二萬五千九百二十元之交易紀錄，及一萬六千
          二百十四元之退貨，此有自訴人庭呈出貨單影本，復經本院當庭勘驗無誤
          ，惟徵之上開出貨單其中僅有九十年二月十九日與四月九日、十日係被告
          所簽收另三月間之三月六至二十四日共計八次送貨均由杜碧峰所簽收，而
          四月間另有四次由黃慶豐簽收，參之本院前揭勘驗結果，有關自訴人指訴
          上開建材均由被告訂購及簽收乙情，均與前揭出貨單不吻，由此益見自訴
          人情虛而有所保留，其指訴尚有諸多瑕疵可指，其所陳是否屬實，已值存
          疑。是自訴人所提出之出貨單，尚難據此而逕採為對被告不利之證據。
    （二）次查，自訴人於本院調查證據時陳稱：「我們以前有交易過二、三次，也
          都是十多萬，都有付清。所以我信任他，才會出貨給他。」「（貨款到期
          後，有無再找被告處理？）我有約他幾次，但是他都沒有處理，他都說那
          是撥給那個師傅（按指杜碧峰）處理，所以要由那個師傅出。」「（被告
          如何詐騙？）出貨單是被告簽名，且貨亦是他叫的，他說他工程撥給另外
          師傅（按指杜碧峰）做的，而貨款沒有給我。」等語（見本院九十年十一
          月六日訊問筆錄第二、三頁），揆之上情，自訴人與被告於訂約之際，被
          告並無誇言資力充足或有使用詐騙手段，使自訴人陷於錯誤甚明，而自訴
          人亦未陷於錯誤，至為灼然。自訴人與被告上開交易，純係因自訴人前已
          與被告有生意往來，自訴人基於此一層關係才賣建材予被告，自訴人就此
          一客觀事實之認識，並非被告施用詐術而使自訴人陷於錯誤，致訂立上揭
          買賣契約。被告並未施用詐術，讓自訴人對締約之基礎事實（如被告之信
          用、資力、及償債能力等事項）發生錯誤之認知，而締結一個在客觀上對
          價顯失均衡或一方不具有履約可能之契約，是無法由被告認該債務應由杜
          碧峰負責清償，而不履行之狀態，即遽認被告有何施用詐術行為。
    （三）次按以刑法上詐欺罪之立法意旨，係以禁止於經濟行為中使用不當之方法
          得利為規範目的，而經濟行為亦因其行為本質及類型，而於交易領域中有
          其特有之行為特性，法律原則上固應保障交易之秩序，惟於具體案例中，
          亦應顧及交易雙方為交易行為時，是否有具體情事，足認其違背正當之經
        濟秩序，而應予以制裁。否則，經濟行為本身原寓有不同程度之不確定性
          或交易風險，交易雙方本應自行估量其主、客觀情事及搜集相關資訊，以
          作為其判斷之參考。亦即交易之當事人本應自行考量對方之資格、能力、
          信用，及交易內容之投資報酬率、資金風險等等因素，除具上開構成詐欺
          罪之具體情事外，非謂當事人之一方有無法依約履行之情形，即應成立詐
          欺罪。尤以法律之解釋適用不能脫離特定時期中特定社會之經驗事實，於
          屬廣義經濟性犯罪行為之詐欺罪之解釋適用上，亦不能不考慮經濟景氣因
          素對於交易行為之影響。是自訴人指訴前揭貨款債務，均應由被告負責清
          償乙情，縱若屬實，而被告上開貨款亦有未給付之違約事實，然買賣契約
          本有債務人未能清償之風險，係自訴人原告可預見，況徵之自訴人於本院
          調查證據時陳稱：「我們的貨款通常都是月結，但是若他的工程還沒有完
          畢，我們會等他工程完畢再收款‧‧‧二月底我送帳單的時候，被告打電
          話告訴我，他工程做好會給我，四月的時候，他有拿三萬多元給我，並說
          其他的貨料是另一個師傅（按指杜碧峰）叫的，要我和另一個師傅算，後
          來我告訴他，我貨是出給他（按指被告），當然要和他算，所以我沒有收
          那個三萬元」等語（見本院九十年十一月六日訊問筆錄第二頁），觀諸先
          行出貨，嗣工程結束後，再付貨款之買賣交易情形又屬社會常情，而依社
          會上一般經驗法則，其間必有各種因素影響債務人之清償能力，債務人之
          資力亦會發生變化，一旦經濟情況不理想，或發生周轉不靈之現象，致債
          務人無法依約給付，多所常有，此尚難認自訴人有何陷於錯誤之情形，亦
          不足判定被告自始即有詐騙自訴人之意，除非有堅強之證據，足以證明被
          告故意隱藏，而存心不給付，不然不得逕以詐欺罪論擬。且衡諸常情，倘
          被告係意在自始施詐，既經得手，儘可在上開「和泰別墅」完工時，即高
          飛遠走，衡情，要無清償四月份之貨款三萬元予自訴人之理，是被告要無
          實施詐騙之行為，應無疑異。
    （四）再者，被告辯稱上開「和泰別墅」之裝修工程，轉包由訴外人杜碧峰自行
          帶料施作，且向自訴人訂購建材，嗣於三月二十三日杜碧峰因故停工後，
          始由被告另行雇用訴外人黃慶豐完成上開裝潢工程，於黃慶豐施作期間，
          被告有向自訴人購買建材乙情，業據被告提出杜碧峰及黃慶豐之付款簽收
          簿二紙為憑，且核與本院前揭就出貨單勘驗結果，大致相吻。上開債務姑
          不論依債之相對性，究竟應由被告或杜碧峰負責清償，惟被告以此抗辯，
          而拒不給付，此尚難逕認被告有意圖為自己不法所有，以詐術欺騙自訴人
          ，使自訴人為財物交付之詐欺犯行。縱被告就前揭十萬九千七百零六元之
          貨款債務應負責清償，其推由杜碧峰負責清償，而構成民事上債務不履行
          ，於情理上有所不該，然亦實難認被告於主觀上有何為自己或第三人不法
          所有之意圖，客觀上有何施用詐術為手段，於使人陷於錯誤，而為財產或
          利益之交付。揆諸被告與自訴人為上揭買賣交易往來當時，尚非陷於無資
          力履行契約之狀態，更非抱著將來不履行之「履約詐欺」之犯意，何況民
          事債務當事人間，若有未依債務本旨履行給付之情形，在一般社會經驗而
          言，原因非一，其因不可歸責之事由無法給付，或因合法得對抗造主張而
          拒絕給付，甚至債之關係成立後，始行惡意遲延給付，皆有可能，非必出
          於自始無意給付之詐欺犯罪一端；又刑事被告依法不負自證無罪之義務，
          故在別無積極證據之情形下，自難違反刑事訴訟法第一百五十四條之規定
          ，以被告單純債務不履行之狀態，推定被告自始即有不法所有之意圖，而
          轉令其提出有利於己之反證。衡之上情，本件就如自訴人所稱因「貨款」
          而起，而依被告行為以觀，本件縱被告事後無力支付上開貨款，惟其於購
          買貨物時自訴人並非陷於錯誤，且未使用詐術使自訴人陷於錯誤而交付貨
          物，已如前述，故未可一逕推測為自始意圖從事詐欺之財產犯罪，是衡之
          以上事證，自訴人與被告就本件之法律關係應屬民事糾葛，自應循民事程
          序以求釐清解決，自屬不能證明被告犯罪。
五、綜上各情，被告並無「締約詐欺」及「履約詐欺」等犯意，有如前述，自難遽以
    被告認前揭貨款債務應由其轉包之杜碧峰負責清償，而未與自訴人協商解決債務
    ，即遽推論被告有詐欺犯行。揆之上情，自訴人之指訴既有疑竇，自不宜僅憑有
    瑕疵之指述而為被告有罪判斷之基礎，按諸首揭說明，並基於罪疑為輕之原則，
    自應為被告有利之認定。此外，復查無其他任何積極證據，足以證明被告共同涉
    犯詐欺罪名，既不能證明被告簡茂己犯罪，自應諭知被告無罪之判決。據上論斷
    ，應依刑事訴訟法第三百四十三條、第三百零一條第一項，判決如主文。
中      華      民      國    九十      年     十一     月    二十七    日
                                          臺灣臺中地方法院刑事第六庭
                                              法  官  楊  熾  光
右正本證明與原本無異。
如不服本判決，應於送達後十日內向本院提出上訴狀（須附繕本），上訴於台灣高等
法院台中分院。
                                              書記官  巫  偉  凱
中      華      民      國    九十      年     十一     月    二十七    日


司法院資訊處製作；財團法人民間司法改革基金會備份。
